【裁判字號】    98,訴,1005
【裁判日期】    981021
【裁判案由】    違反稅捐稽徵法等
【裁判全文】
臺灣高雄地方法院刑事判決              98年度訴字第1005號
公  訴  人  臺灣高雄地方法院檢察署檢察官
被      告  甲○○
上列被告因違反稅捐稽徵法等案件，經檢察官提起公訴（97年度
偵字第6863號），經本院改依簡式審判程序，判決如下：
    主  文
甲○○共同連續商業負責人，以明知為不實之事項，而填製會計
憑證，處有期徒刑肆月，如易科罰金，以銀元參佰元（即新台幣
玖佰元）折算壹日，減為有期徒刑貳月，如易科罰金，以銀元
佰元（即新臺幣玖佰元）折算壹日。
    事  實
一、甲○○於民國94年4 月間，經由劉昌源（經高雄地方法院檢
    察署檢察官另行偵辦中）介紹，與劉昌源共同基於虛開不實
    統一發票及幫助逃漏稅捐之概括犯意聯絡，應允自民國94年
    5 月27日起，向莊水發（經本院判處有期徒刑6 月，減為有
    期徒刑3 月確定）以新臺幣（下同）10萬元之代價，頂讓址
    設高雄市○○區○○路399 號3 樓盛源發國際貿易有限公司
    （於94年4 月8 日更名為盛源發實業有限公司，下稱盛源發
    公司）之虛設行號，並擔任該公司之負責人，並於94年7 、
    8 月間，因該公司遭國稅局列管而無法領得發票，遂於94
    年9 月19日，委託不知情之會計業者，代為辦理變更登記，
    將公司負責人變更為原先之名義負責人莊水發，其為商業會
    計法所稱之商業負責人。其於94年6 月17日前往左營稽徵所
    請領並取得94年5 、6 月間之統一發票後，明知其於94年5
    月某日起至同年9 月19日止擔任該公司負責人期間，該公司
    並無實際之進銷貨事實，仍由劉昌源以盛源發公司名義先取
    得附表3 所示之漢泰鋼鐵廠股份有限公司（下稱漢泰公司）
    所開立之金額共計305 萬7600元之不實統一發票7 張，充作
    盛源發公司進項憑證後，再以盛源發公司名義，將不實之買
    受人、品名、數量及金額之資料填載於如附表1 所示之統一
    發票交付予誼龍鋼鐵企業有限公司（下稱誼龍公司）之營業
    納稅義務人充作進貨憑證，由該公司持向稅捐主管機關申報
    進項金額，憑供扣抵銷項稅額，幫助該公司逃漏如附表1 所
    示之營業稅共計3 萬1,050 元；復連續多次填載不實之買受
    人、品名、數量及金額之資料於如附表2 所示金額合計197
    萬8880元之統一發票共5 張，交由附表2 所示之德耀建設企
    業有限公司（下稱德耀公司）等2 家公司之營業納稅義務人
    充作進貨憑證，偽作交易紀錄，足以生損害於稅捐機關對稅
    捐稽徵及管理之正確性。
二、案經財政部高雄市國稅局函送臺灣高雄地方法院檢察署檢察
    官偵查起訴。
    理  由
一、本件被告甲○○所犯為死刑、無期徒刑、最輕本刑為3 年以
    上有期徒刑以外之罪，其於準備程序進行中，就被訴事實為
    有罪之陳述，經受命法官告知簡式審判程序之旨，並聽取當
    事人之意見後，經被告同意適用簡式審判程序，本院亦認無
    不得或不宜改依簡式審判程序進行之處，爰依刑事訴訟法第
    273 條之1 第1 項、第284 條之1 規定，由本院合議庭裁定
    裁定本件由受命法官獨任進行簡式審判程序，合先敘明。
二、上揭事實，業據被告甲○○於本院審理時坦承不諱（見本院
    訴字卷第64頁）。參以共同被告即其前後任之名義負責人莊
    水發於偵、審中坦承：我是盛源發公司之人頭等語，及證人
    即會計師朱晏兒證稱：甲○○當董事長時，有請我記帳，我
    看了該公司之前的帳冊，好像欠很多稅，去請教國稅局人員
    ，他們說該家公司不只欠稅，可能是虛設行號，叫我不要接
    這案子，我也有將這件事告訴甲○○，同年9 月，甲○○來
    找我說要把公司登記給莊水發，因為他們公司好像有問題，
    我就把資料處理好，請甲○○把資料拿回去給莊水發簽等語
    （96年度他字第3463號卷第67-69 頁），及徵諸被告甲○○
    於94年6 月17日至國稅局左營稽徵所領取發票時所做之談話
    紀錄：「因本人在洽談盛源發公司時並不瞭解該公司已被列
    為涉嫌虛設行號，雖然貴所一再告誡後果之嚴重性，但因鋼
    鐵生意已經接洽好，若無發票開立，本人將信用掃地，無法
    在商場上立足，仍謝貴所之好意。」等件（見同上卷第
    154-155 頁），足見被告於前往領取發票時，已知悉該公司
    涉嫌虛設行號甚明。又盛源發公司並無實際進銷貨，仍於被
    告甲○○擔任負責人期間，開立或取得如附表所示之發票等
    情，經證人吳順明、謝順天、許庭榮、蘇乃香、劉月鳳於偵
    查或國稅局中陳明在卷，並有高雄市政府營利事業登記證、
    公司變更申請登記書、盛源發公司營業稅稅籍資料查詢作業
    畫面列印資料、讓渡協議書、財政部高雄市國稅局左營稽徵
    所領用發票商號查詢結果、談話紀錄、漢泰公司統一發票、
    德耀公司會計科目分類帳、轉帳傳票、漢泰公司、高園公司
    、德耀公司買賣合約書、公司營業稅年度資料查詢銷項去路
    明細、營業人進銷項交易對象彙加明細表及附表所示公司之
    營業稅籍資料查詢，財政部高雄市國稅局刑事案件告發書及
    其附件等件附卷可稽（見財政部高雄市國稅局刑事案件告發
    資料卷夾(一)、(二)），足見被告自白確與事實相符，本件事證
    明確，被告上開犯行堪以認定。
二、論罪科刑部分：
（一）按行為後法律有變更者，適用行為時之法律。但行為後之
      法律有利於行為人者，適用最有利於行為人之法律，刑法
      第2 條第1 項定有明文。查被告於前開行為後，商業會計
      法於95年5 月24日修正公布全文83條，並自公布日施行，
      刑法相關規定亦於94年1 月7 日修正通過，於94年2 月2
      日公布，於95年7 月1 日施行。職是，本件自應就被告行
      為前、後相關法律有修正者，依前揭規定加以比較適用。
      經查：
1.    商業會計法第71條第1 款規定於95年5 月24日修正前、後
      ，構成要件並無更動，但原規定之法定刑為「5 年以下有
      期徒刑、拘役或科或併科新臺幣15萬元以下罰金」，修正
      後提高為「5 年以下有期徒刑、拘役或科或併科新臺幣60
      萬元以下罰金」，是比較修正前、後之法條規定，自以舊
      法之規定對於被告等較為有利。
2.    另按修正後刑法第28條關於成立共同正犯之標準，將原來
      共同正犯之共同「實施」犯罪，改為共同「實行」犯罪，
      剔除完全未參與犯罪相關行為之「實行」的「陰謀共同正
      犯」及「預備共同正犯」，而本案被告之犯行非屬陰謀、
      預備共同正犯，不論依修正前刑法第28條之規定，抑或修
      正後刑法第28條之規定，均構成共同正犯，比較結果並無
      利與不利，是依刑法第2 條規定，應依修正前刑法第28條
      論之。
3.    刑法於95年7 月1 日修正施行後，業已刪除第55條後段牽
      連犯及第56條連續犯之規定，比較新、舊法結果，修正前
      第55 條 後段牽連犯之規定，係將被告有牽連關係之數行
      為從一重處斷，第56條連續犯之規定，則係將被告連續之
      數行為以一罪論，但得加重其刑至2 分之1 ，較之刑法刪
      除上開條文後，被告各行為應併合處罰之規定而言，顯以
      修正前刑法較有利於被告。
4.    經整體比較結果，均以行為時之法律有利於被告，依修正
      後刑法第2 條第1 項前段之規定，均應適用被告行為時之
      法律。
（二）按統一發票係營業人依營業稅法規定於銷售貨物或勞務時
      ，開立並交付予買受人之交易憑證，足以證明會計事項之
      經過，應屬商業會計法所稱之會計憑證（最高法院87年台
      非字第389 號判決參照）。又按商業會計法第71條第1 款
      以明知為不實之事項，而填製會計憑證之罪，原即含有業
      務上登載不實之本質，應逕論以商業會計法第71條第1 款
      之罪（最高法院85年度台上字第3145號判決參照）。核被
      告所為，係犯商業會計法第71條第1 款之以明知為不實之
      事項而填製會計憑證罪，及稅捐稽徵法第43條第1 項之幫
      助納稅義務人以詐術逃漏稅捐罪。被告甲○○與劉昌源間
      ，就上開犯行間，有犯意聯絡及行為分擔，應依修正前刑
      法規定，論以共同正犯。又被告先後多次填製不實會計憑
      證之犯行，時間緊接，犯罪手法相同，觸犯構成要件相同
      之罪名，顯係基於概括犯意反覆為之，係為連續犯，應依
      修正前刑法第56條之規定，以一罪論，並加重其刑。又被
      告所犯上開各罪間，有方法、目的之牽連關係，應依修正
      前刑法第55條規定，從一重以填製不實會計憑證罪論處。
      爰審酌被告應允充任盛源發公司之負責人，而與劉昌源共
      同藉填載不實會計憑證等手法，幫助他人逃漏稅捐，所為
      足生損害於稅捐稽徵機關關於稅捐稽徵管理之正確性及課
      稅之公平性，係屬不該，惟參以其犯後坦承犯行，態度尚
      可，及其幫助逃漏稅之數額非鉅，及擔任負責人之期間尚
      短等一切情狀，爰量處如主文所示之刑，並諭知易科罰金
      之折算標準。又被告行為時之刑法第41條第1 項前段規定
      ：「犯最重本刑為5 年以下有期徒刑以下之刑之罪，而受
      6 個月以下有期徒刑或拘役之宣告，因身體、教育、職業
      、家庭之關係或其他正當事由，執行顯有困難者，得以1
      元以上3 元以下折算1 日，易科罰金。」且廢止前罰金罰
      鍰提高標準條例第2 條前段（現已刪除）規定，就其原定
      數額提高為100 倍折算1 日，則依本件被告行為時之易科
      罰金折算標準，應以銀元300 元以下折算1 日，依現行法
      規所定貨幣單位折算新台幣條例第2 條規定折算為新台幣
      後，應以新台幣900 元以下折算1 日。惟94年1 月7 日修
      正公布，95年7 月1 日施行之刑法第41條第1 項前段規定
      ：「犯最重本刑為5 年以下有期徒刑以下之刑之罪，而受
      6 個月以下有期徒刑或拘役之宣告者，得以新台幣1 千元
      、2 千元或3 千元折算1 日，易科罰金。」比較修正前後
      之易科罰金折算標準，以修正前規定較有利於被告，應適
      用修正前刑法第41條第1 項前段及廢止前罰金罰鍰提高標
      準條例第2 條之規定。又被告本案之犯罪時點在96年4 月
      24 日 以前，且合於中華民國96年罪犯減刑條例所定之減
      刑條件，爰依該條例減其宣告刑2 分之1 ，並諭知易科罰
      金之折算標準。
三、不另為無罪之部分：
（一）公訴意旨另以：被告甲○○擔任盛源發公司負責人期間，
      另共同與劉昌源基於填製不實會計憑證之概括犯意聯絡，
      明知盛源發公司與附表3 所示之漢泰公司間並無實際進貨
      交易，仍以不詳方式取得附表3 所示之不實統一發票共7
      張，金額共計305 萬7600元，向財政部高雄市國稅局申報
      扣抵盛源發公司銷項稅額，以此方式藉以掩飾盛源發公司
      實際上並無營業，而有異常開立統一發票之情形，因認被
      告甲○○上開犯行，亦犯有商業會計法第71條第1 項商業
      負責人明知為不實之事項而填製會計憑證罪嫌。
（二）按犯罪事實應依證據認定之，無證據不得認定犯罪事實；
      不能證明被告犯罪者，應諭知無罪之判決，刑事訴訟法第
      154 條第2 項、同法第301 條第1 項前段分別定有明文。
      遍查卷內卷證，並無盛源發公司前開進項交易之轉帳傳票
      或現金支出傳票等會計憑證資料，是公訴人主張被告甲○
      ○犯有上開罪嫌，無非係以盛源發公司94年6 月申報之「
      營業人銷售額與稅額申報書（401 ）」表上之進項扣抵金
      額為據（見國稅局卷第35-38 頁），是由前開申報書中，
      僅能得知盛源發公司有不實填製該申報書之事實，尚無從
      查知盛源發公司有公訴人所指之將虛偽進貨交易填製在轉
      帳傳票或現金支出傳票等會計憑證上，並登入帳簿等犯行
      。又按刑法第215 條所謂業務上登載不實之文書，乃指基
      於業務關係，明知為不實之事項，而登載於其等業務上作
      成之文書而言。公司、行號向稅捐稽徵機關申報營業稅，
      係履行其公法上納稅之義務，並非業務行為，準此，該部
      分並不成立刑法第216 條、第215 條之行使業務上登載不
      實文書罪（最高法院95年度台上字第1477號判決、97年度
      台上字第5132號判決意旨參照）。是被告甲○○委請不知
      情之會計業者在前開「營業人銷售與稅額申報書」上，虛
      列前開不實開立及取得不實之進銷項發票等內容一情，參
      以前開說明，並非被告業務上之行為，是被告此部分行為
      ，亦不成立刑法第216 條、第215 條之行使業務上登載不
      實文書犯行。因此，被告此部分之犯行係屬不能證明，惟
      此部分犯行若成立，應與前開論罪科刑部分，有連續犯、
      牽連犯之裁判上一罪關係，爰不另為無罪之諭知，附此敘
      明。
據上論斷，應依刑事訴訟法第299 條第1 項前段、第273 條之1
，修正前商業會計法第71條第1 款，稅捐稽徵法第43條第1 項，
刑法第2 條第1 項前段、第11條前段、修正前刑法第28條、第56
條、第55條、第41條第1 項前段，廢止前罰金罰鍰提高標準條例
第2 條，現行法規所定貨幣單位折算新台幣條例第2 條，中華民
國96年罪犯減刑條例第2 條第1 項第3 款、第7 條，判決如主文
。
本案經檢察官陳麗琇到庭執行職務。
中    華    民    國    98    年    10    月    21    日
                  刑事第一庭    法  官  張琬如
以上正本證明與原本無異。
如不服本判決應於收受送達後10日內向本院提出上訴書狀，並應
敘述具體理由；如未敘述上訴理由者，應於上訴期間屆滿後20日
內向本院補提理由書（均須按他造當事人之人數附繕本）「切勿
逕送上級法院」。
中    華    民    國    98    年    10    月    21    日
                                書記官  劉甄庭
附錄法條：
修正前商業會計法第71條
商業負責人、主辦及經辦會計人員或依法受託代他人處理會計事
務之人員有左列情事之一者，處五年以下有期徒刑、拘役或科或
併科新台幣十五萬元以下罰金：
一、以明知為不實之事項，而填製會計憑證或記入帳冊者。
二、故意使應保存之會計憑證、帳簿報表滅失毀損者。
三、意圖不法之利益而偽造、變造會計憑證、帳簿報表內容或撕
    毀其頁數者。
四、故意遺漏會計事項不為記錄，致使財務報表發生不實之結果
    者。
五、其他利用不正當方法，致使會計事項或財務報表發生不實之
    結果者。
稅捐稽徵法第41條
納稅義務人以詐術或其他不正當方法逃漏稅捐者，處五年以下有
期徒刑、拘役或科或併科新台幣六萬元以下罰金。
稅捐稽徵法第43條第1項
教唆或幫助犯第 41 條或第 42 條之罪者，處 3 年以下有期徒刑
、拘役或科新台幣 6 萬元以下罰金。
附表1：（開立不實發票並幫助逃漏稅）
  ┌──┬────┬────┬──┬──────┬──────┐
  │編號│買 受 人│取得期間│張數│銷 售 總 額 │稅        額│
  ├──┼────┼────┼──┼──────┼──────┤
  │ 1  │誼龍公司│94年5 月│1 張│ 621,006元  │   31,050元 │
  │    │        │至同年6 │    │            │            │
  │    │        │月      │    │            │            │
  └──┴────┴────┴──┴──────┴──────┘
附表2：開立不實發票（但未供扣抵銷項稅額）。
  ┌──┬────┬────┬──┬──────┐
  │編號│買 受 人│取得期間│張數│銷 售 總 額 │
  ├──┼────┼────┼──┼──────┤
  │ 1  │德耀公司│94年5 、│3 張│1,158,400元 │
  │    │        │6月     │    │            │
  │    │        │        │    │            │
  │    │        │        │    │            │
  ├──┼────┼────┼──┼──────┤
  │ 2  │高園公司│94年5 、│2 張│ 820,480元  │
  │    │        │6 月    │    │            │
  │    │        │        │    │            │
  ├──┴────┴────┼──┼──────┤
  │總                   計 │5張 │1,978,880元 │
  └────────────┴──┴──────┘
   附表3：
  ┌──┬────┬────┬──┬──────┐
  │編號│銷 售 人│取得期間│張數│進 貨 總 額 │
  ├──┼────┼────┼──┼──────┤
  │ 1  │漢泰公司│94年5月 │7張 │3,057,600元 │
  ├──┴────┴────┴──┴──────┤
  │（起訴書負責人欄誤載為莊水發，經檢察官當庭更│
  │  正為甲○○）                              │
  └──────────────────────┘


司法院資訊處製作；財團法人民間司法改革基金會備份。
